【裁判字號】    92,上,10
【裁判日期】    920710
【裁判案由】    給付工程款等
【裁判全文】
臺灣高等法院花蓮分院民事判決  九十二年度上字第一０號
      上  訴  人  蒸盛營造有限公司
      法定代理人  乙○○
      訴訟代理人  邱聰安律師
      被  上訴人  台東縣新港區漁會
      法定代理人  甲○○
      訴訟代理人  陳信伍律師
右當事人間請求給付工程款事件，對於臺灣台東地方法院九十一年度訴字第一三０號
中華民國九十一年十二月十八日第一審判決，提起上訴，本院判決如左：
      主  文
上訴駁回。
第二審訴訟費用由上訴人負擔。
      事  實
甲、上訴人方面：
一、聲明:
  (一)、原判決廢棄。
  (二)、被上訴人應給付上訴人新台幣（下同）三百九十九萬元及自本訴狀繕本送達被
      上訴人翌日起至清償日止，按週年利率百分之五計算之利息。
二、陳述：除與原判決記載相同者予以引用外，補稱：
  (一)、李明聰持上訴人公司大小章辦理請款手續，固為請款給付條件之一，經被上訴
      人核對無誤，始准予付款，然此乃請款之審查手續，亦即請款人或其代理人除
      須持有上訴人公司大小章及估驗單外，並須交付上訴人公司統一發票，此與應
      支付何人始生給付之效力，則屬兩回事，不能混為一談，亦即合乎給付條件後
      ，進而給付何人始生清償之效力，厥為本件關鍵之所在，原判決將辦理請款之
      人，視同有受領權人，未加區辦異同，認定事實，即有違誤。
  (二)、兩造固未約定付款之方式，然就工程界實務上之慣例，類皆以支票並指名承攬
      人為受款人作為給付工程款之方法，亦即不但以支票作為給付方法，且須指名
      承攬人為受款人，以昭慎重。易言之，簽付支票而未有不指名受款人者。至於
      定作機關包括農漁會團體以現金或取款條支付工程款，除系爭工程款外，可說
      絕無僅有，尤其所支付金額高達三百九十九萬元，如此偌大數字，其支付方式
      亦全然違反被上訴人一向之作業流程，否則請被上訴人提出何一工程何一工程
      款係以取款條之方式支付工程款？而本件之所以如此，除李明聰與被上訴人勾
      結之外，別無其他原因，上訴人亦知悉勾結之內容及條件，憾乎無從舉證，而
      會計課長李春華奉其上級指示，以違反一向付款之方法交付以取款條給付系爭
      工程款。總而言之，公家機關或農漁業團體支付工程款從未有以取款條作為給
      付之方法，故被上訴人在作業流程上，支付工程款既未可支付現金，亦未可轉
      帳與李明聰帳戶內，如交付指名被上訴人為受款人之支票與李明聰，無法使李
      明聰直接取得系爭款項三百九十九萬元，故以交付取款條之方法為之。於此併
      為強調者，李明聰除持有上訴人公司大小章及估驗單外，並無統一發票，統一
      發票係證人許素鳳逕交付李春華者，則何能以李明聰徒持有上訴人公司大小章
      及估驗單，尚缺統一發票，遽而認定其為表見代理人？
  (三)、被上訴人於九十年十二月五日以轉帳之方法轉入李明聰在被上訴人所開設之帳
      戶內，償還李明聰帳戶內原欠被上訴人之三百五十萬五千零五十一元，結存四
      十八萬四千九百四十九元，此有新港區漁會李明聰之帳戶可以證明，被上訴人
      與李明聰勾結用以讓李明聰償還被上訴人之債權三百五十萬五千零五十一元，
      最大獲利者為李明聰及被上訴人二人，此為兩者勾結之原因。可見：李明聰辯
      稱因急需發給工人工資及廠商貨款，並於支付工資及貨款後，將所剩二百萬元
      交還上訴人云云，徵之上開證物，即足以證明李明聰所言不實，原審遽而憑採
      ，資為不利上訴人之證據，即有違誤。而證人即被上訴人會計課長李春華亦證
      稱因李明聰持上訴人大小章，且急需支付工資及貨款因而交付取款條云云，均
      為附合勾串之詞，原審遽而憑採為不利上訴人之證據，顯有偏頗。又李明聰及
      李春華均證稱：因李明聰多次代理上訴人持上訴人公司大小章前往被上訴人處
      辦理請領工程款手續，而契約又未約定付款之方式，因而交付取款條云云，然
      查：被上訴人以李明聰多次代理上訴人辦理請款，即謂可以取款條之方式作為
      付款方法，其間有何因果關係？原審遽而憑採，認定李明聰為表見代理人，有
      違論理法則。李明聰多次代理上訴人辦理請款手續後，均係由被上訴人將工程
      款逕行轉帳至上訴人公司帳戶內，此有轉帳帳戶可以證明，並非交付取款條作
      為付款方法。李明聰多次代理上訴人辦理請款手續，並非本件系爭工程款，何
      能相提併論。李明聰利用至台北找建築師辦理本年工程估驗單持有上訴人公司
      大小印章及估驗單之機會，盜用向被上訴人冒領系爭工程款，係不法行為，不
      僅不能成立代理，且亦無成立表見代理之餘地。
  (四)、訴外人李明聰利用持有上訴人公司印章及負責人乙○○印章之機會，擅自盜用
      移作盜領系爭工程款之用，此點有證人即上訴人公司職員許素鳳可以證明盜用
      之事實，且經李明聰於九十一年七月廿五日具狀（證三）坦承：「工人就找被
      告（即李明聰）要工資，被告只好向漁會領工程款。」，尤足印證李明聰未經
      上訴人同意擅自盜領之情事。
  (五)、上訴人之職員即證人許素鳳並未曾於民國九十年十二月初在電話中向蔡富榮表
      示同意由李明聰領取系爭工程款，故被上訴人訴訟代理人蔡富豐於九十一年十
      二月一日在原審法院辯稱證人許素鳳曾在九十年十二月初有打電話向其表示同
      意云云，並不實在，此點業經許素鳳在原審法院證述甚明。則被上訴人之訴訟
      代理人即新港區漁會總幹事蔡富榮（案發當時擔任新港區漁會秘書）既主張事
      先許素鳳有打電話給被上訴人之秘書蔡富榮，謂已授權李明聰代領系爭工程款
      ，即許素鳳明示授權由李明聰代領工程款，主張李明聰為有權代理，乃又另主
      張依民法第一百六十九條規定（實未授權），上訴人應負表見代理授權人之責
      任，前後主張已有矛盾。查我國人民將自己印章交付他人，委託他人辦理特定
      事項者，比比皆是，倘持有印章之該他人除受託辦理之特定事項外，其他以本
      人名義所為之任何法律行為，均須由本人負表見代理之授權人責任，未免過苛
三、證據：除援用原審提出之證據外，聲請訊問證人許招銘。
乙、被上訴人方面：
一、聲明：如主文所示。
二、陳述：除與原判決記載相同者予以引用外，補稱：
  (一)、按由自己之行為表示以代理權授與他人者，對於第三人應負授權人之責任，必
      須本人有表見之事實，足使第三人信該他人有代理權之情形存在，始足當之（
      最高法院六十年台上字第二一三０號判例參照）。本件之爭點乃在於上訴人有
      無「足使第三人信該他人有代理權存在之表見事實」，原審認為上訴人確有表
      見代理之事實（見台東地方法院九十一年度訴字第一三０號判決理由參照），
      茲引用之。依照上開判例之意旨，本人若有表見之事實，足使第三人信該他人
      （請領款項之人）有受領系爭款項代理權之情形存在，被上訴人自得將系爭款
      項交由上訴人之代理人受領，原審判決亦據此認定，並無違誤，上訴人就此認
      為「原審將辦理請款之人，視同有受領權之人未加區辨異同」，尚有誤植。
  (二)、上訴人之上訴意旨主張：請款人或其代理人除需持有上訴人公司之大小章及估
      驗單外，並需交付上訴人公司統一發票等情，而證人許素鳳即上訴人公司負責
      人之妹妹，當時負責公司之財務工作，其於原審審理中供稱：「（提示系爭九
      十年十二月四日新台幣三百九十九萬元發票，是否你開的？）是的，是我為原
      告開的」、「（既然沒有委任李明聰去被告處領款，為何交發票給李明聰？）
      該發票是我送到被告處聲請工程款，送交發票給被告時，李明聰已經將公司大
      小章還給我（後又改稱送發票後李明聰才將大小章還給我）」、（把發票送到
      被告處，有無辦理請款的手續的？）只要送發票就可以，因為之前李明聰已經
      將估驗表送被告處，不必填寫任何資料」、「（交發票時，有無將公司大小章
      帶去？）沒有，至於發票上之大小章是在九十年十二月三日之前就已經蓋好了
      」等語（見原審九十一年十二月二日言詞辯論筆錄），證人既知「請款人或其
      代理人除需持有上訴人公司之大小章及估驗單外，並需交付上訴人公司統一發
      票」之請款手續，在上開其自承之請款過程中，竟只送交發票，而無持有公司
      之大小章及估驗單之動作，顯見證人已知大小章及估驗表業由李明聰送交被上
      訴人之事實，且依上開上訴人陳述請款之手續及證人許素鳳證述之請款作為，
      事實上是無法達成辦理請款之目的，顯見證人上開證述，並非真實。
  (三)、上訴人稱該發票係直接交給被上訴人之會計課長李春華，被上訴人否認有此事
      ，蓋因此部分之情節業經李春華於原審審理中陳述明確（見原審卷第一一二頁
      ）。事實上該發票係由李明聰，與公司大小章及估驗表同時送交被上訴人，此
      業經李明聰於原審審理中證述明確（見原審卷第八十九頁），而當時是由被上
      訴人會務科之林國光先生受領辦理，鈞院如認為有必要，亦可傳訊查明。綜上
      ，上訴人既有將上訴人公司之大小章、估驗單、公司統一發票等請款所必須之
      資料，交由李明聰代為申領款項之事實，即係上訴人確有「足使第三人信該他
      人有代理權存在之表見事實」，自應負擔授權人之責任。
  (四)、證人許素鳳於原審又稱：「（在領取第二次至第四次工程款間有無向被告抗議
      第一期工程款未收到？）沒有書面，只有在九十年十二月去找過蔡富榮，當時
      有向蔡富榮表示李明聰已經還我們二百萬，之後就未去被告處為這件事做任何
      的請求」等語（見原審九十一年十二月二日言詞辯論筆錄），顯見上訴人已就
      其與李明聰之間，因代領工程款之事達成解決之方案，由此亦可明證上訴人當
      時確有委任李明聰向被上訴人領款之事實，否則上訴人即可直接向被上訴人請
      求給付工程款，而非係與李明聰達成解決之方案。
  (五)、上訴人又主張被上訴人係於九十年十二月五日以轉帳之方式轉入李明聰在被上
      訴人所開設之帳戶內等語，惟查本件並非直接由0000000－00－0000000帳號轉
      帳，而係經由上訴人公司之代理人李明聰請款，被上訴人發給李明聰取款憑條
      ，再由李明聰存入其支票存款帳戶之程序取得系爭款項，上開證物業於九十二
      年三月十三日陳報在案。
  (六)、上訴人宣稱李明聰係盜用該公司之大小印章，向被上訴人冒領系爭工程款等語
      ，惟查，上訴人迄今均未對李明聰提出任何刑事上之告訴，且於本件之民事訴
      訟中，原起訴主張李明聰應與被上訴人負不真正之連帶債務（見上訴人九十一
      年六月二十一日起訴狀），卻於九十一年七月三十一日具狀撤回對李明聰部分
      之起訴，若李明聰確有上開之行為，上訴人為何均未採取任何之民刑事訴訟行
      為，以確保其權益？
  (七)、上訴人另又主張，被上訴人之秘書蔡富榮既先主張上訴人已授權李明聰代領系
      爭工程款，即主張李明聰為有權代理，乃另又主張依民法第一百六十九條規定
      ，上訴人應負表見代理授權人之責任，前後主張已有矛盾等語，惟查，被上訴
      人之秘書蔡富榮（上訴人誤載為蔡富豐）於九十一年十二月二日（上訴人誤載
      為十二月一日）確有陳述證人許素鳳有打電話表示同意之事實（見原審卷第九
      十一頁），惟因時日已久，已無法依通聯紀錄查明上開事實，乃退而求其次，
      同時主張上訴人亦有應負表見代理授權人之責任之情形，兩者並無矛盾之處。
      證人許素鳳於原審中又稱：「（之前手續都是由李明聰拿公司大小章去辦理領
      款手續？）是，只是錢都轉到我們公司之戶頭」等語（見原審九十一年十二月
      四日言詞辯論筆錄），顯見本次李明聰仍按照之前的模式領取款項，並無異常
      之處，且李明聰又持有上訴人公司之大小章、估驗單、公司統一發票等請款所
      必須之資料，若上訴人主張李明聰並無代理權，依此情形，其已顯有「足使第
      三人信該他人有代理權存在之表見事實」，自應負擔授權人之責任。
  (八)、上訴人提出之發放工資明細表，主張工資均係由上訴人發放但本件工程係自九
      十年十月十一日開工，上訴人之工資明細表竟列有九十年十月四日已支付工資
      。依上訴人提出之工資明細表分析，其在九十一年一月份所付之工資為一百三
      十三萬三千元，九十一年二月份所付之工資為一百七十一萬一千元，九十一年
      三月份所付之工資為一百零二萬五千八百元，顯見其所應付之工資每月均在百
      萬元以上，而上訴人自年九十年十月十一日開工之九十年十月份、十一月份、
      十二月份竟僅付給潘志輝之二十五萬元，且本件證人李明聰領取系爭款項之時
      間為九十年十二月五日，顯見證人李明聰所述上訴人當時均未支付工資之情形
      為真，亦可證明李明聰所述，二百萬還給上訴人，另外一百九十九萬元發給工
      人當工資之言為真，即上訴人所提出之工資明細表示足以證明上訴人在九十年
      十二月間之前，均未支付工資之事實。
  (九)、在會計處理上，如非直接領現金，均記載為「轉帳」之方式，本件系爭款項支
      付之方式並無不同，惟本件確已由李明聰代領，並且已將二百萬元還給上訴人
      ，另外一百九十九萬元發給工人當工資，即業已清償完畢，上訴人仍執陳詞，
      應無理由，原審認事用法洵皆至當。
三、證據：援用原審提出之證據。
        理  由
一、本件上訴人在原審起訴主張：上訴人承攬被上訴人「新港漁港道路環境改善及漁
    會大樓防颱設施工程」（下稱系爭工程），契約總價二千一百萬元，於民國九十
    年十月十一日開工，該工程並已於九十年十二月二十日完工，然上訴人於九十年
    十二月三日依規定開立發票向被上訴人申請第一期工程款三百九十九萬元（下稱
    系爭工程款），不料上訴人委任之工地主任李明聰竟與被上訴人之人員勾結，未
    經上訴人同意於九十年十二月五日將系爭工程款以轉帳方式存入訴外人李明聰於
    被上訴人所開設之帳戶內，用以抵充李明聰所積欠被上訴人之債務三百五十萬五
    千零五十一元，餘款四十八萬四千九百四十九元領用一空，上訴人並未同意李明
    聰領取工程款，係李明聰利用持有上訴人大、小章之機會，擅自盜用印章領款，
    李明聰僅被授權辦理領取系爭工程手續，並無受領權利，被上訴人撥款給李明聰
    ，自不生清償之效果，至李明聰事後雖交付二百萬元予上訴人，但其係返還他筆
    借款，與本件工程款無關；至於上訴人所以未立即與被上訴人爭執系爭款項未領
    取，係因怕後續工程及請領手續遭受刁難，所以延至完工驗收後始提起訴訟；又
    李明聰係於九十年十二月三、四日間，持上訴人公司大小章赴台北與建築師會算
    及簽證估款單後，將建築師簽證之估款單交付被上訴人，再由被上訴人之會計李
    春華以電話通知許素鳳，由許素鳳親自將發票送至被上訴人漁會交付李春美，李
    明聰既未持同統一發票向被上訴人辦理領取工程款手續，則證件不全，自無表見
    代理可言，且我國人民將自己印章交付他人，委託他人辦理特定事項者，比比皆
    是，如均須由本人負表見代理之責任，未免過苛，況李明聰係盜用上訴人公司大
    小章機會冒領系爭工程款，既以不法行為為之，不僅不得成立代理，且亦不得成
    立表見代理，又許素鳳曾於九十年十二月中旬多次質問李春華何以簽發取款條交
    李明聰取走工程款，李春華答稱是上面交代她才這樣做，不要再為難她，被上訴
    人顯非不知情之善意第三人，不應受保護，爰依契約之法律關係訴請判令被上訴
    人應給付上訴人三百九十九萬元，及自起訴狀繕本送達被告翌日起至清償日止，
    按週年利率百分之五計算之利息；被上訴人則以：依兩造所訂契約第五條約定，
    契約價金之給付條件，以上訴人提出投標文件所蓋之印章為準，兩造並未約定需
    匯入上訴人指定之帳戶，而上訴人前曾多次委任其工地主任李明聰向被上訴人辦
    理請款手續，於九十年十二月三日，上訴人又委任李明聰持上訴人公司章、負責
    人印鑑、估驗單及發票前來領款，被上訴人核對印鑑與投標文件上之印章相符，
    確定無誤後始予支付，上訴人若非已委任李明聰前來領款，至少亦有表現代理之
    行為，被上訴人當時確信上訴人已授權李明聽來領取系爭款項；又因為李明聰表
    示急需現金給付工人工資，被上訴人才開取款條交李明聰領取，嗣後李明聰存入
    其自有帳戶，為李明聰個人行為，與被上訴人無關；且系爭款項被李明聰領走後
    ，上訴人會計許素鳳及負責人乙○○曾來被上訴人處爭執李明聰未將系爭款項交
    給上訴人，但幾天後又來告訴被上訴人，上訴人與李明聰已將工程款問題解決，
    並說李明聰已給付上訴人二百萬元，上訴人後來領取系爭工程的二、三、四期工
    程款時，都未再質疑第一期工程款未領到等語資為抗辯。
二、上訴人主張：其承攬被上訴人之系爭工程，契約總價二千一百萬元，於九十年十
    月十一日開工，該工程並已於九十年十二月二十日完工，上訴人得請領第一期工
    程款三百九十九萬元，並已為上訴人之工地主任李明聰持上訴人投標文件所蓋之
    印章領取等情，為兩造所不爭執，且有契約書、發票、新港區漁會粘貼憑證用紙
    等件附卷為證，自堪信為真實。茲所應審究者，乃在於上訴人是否有授權上訴人
    工地主任李明聰代理上訴人受領系爭款項，及上訴人是否有表現代理之行為，而
    應負授權人責任。爰分述如左：
  (一)、按當事人主張有利於己之事實者，就其事實有舉證之責任；由自己之行為表示
      以代理權授與他人，或知他人表示為其代理人而不為反對之表示者，對於第三
      人應負授權人之責任，但第三人明知其無代理權或可得而知者，不在此限，民
      事訴訟法第二百七十七條前段、民法第一百六十九條分別定有明文。又給付行
      為為法律行為，則就給付之受領，得由代理人為之，代理人若無代受清償之權
      ，但具備表見代理之要件者，則債務人亦得對本人主張其對於表見代理人所為
      之清償為有效〔史尚寬，債法總論，第七三二、七三四頁；林誠二，民法債編
      總論（下冊），第七三一、七三二頁參照〕。
  (二)、依兩造所訂契約第五條約定，契約價金之給付條件，除另有規定外，以上訴人
      在投標文件所蓋之印章為準，而兩造並未約定以何種方式支付工程款，或需將
      工程款匯入上訴人指定之帳戶乙節，有上訴人所提之契約書一件附卷可稽（見
      原審卷第七頁背面），參酌系爭工程第二至四期款係由被上訴人簽發合作金庫
      之支票，指名上訴人為受款人之方式支付，並非以轉帳之方式將款項匯入上訴
      人帳戶，亦經證人即上訴人會計許素鳳供證在卷（見原審卷第一一０頁），經
      核均與被上訴人所辯相符，是上訴人主張：兩造約定之付款方式為被上訴人應
      將款項匯入上訴人指定之帳戶內云云，當不足採，被上訴人辯稱其以取款條方
      式給付系爭款項，並未違約乙節，堪以採信。
  (三)、證人李明聰於原審證稱：「伊前曾為原告向被告辦理領取工程款手續多次，此
      次許素鳳將原告公司大、小章、發票交予伊，託伊去向被告領取系爭款項，因
      原告之前於收到被告之工程款後，均拒絕支付工人工資及廠商貨款，故伊此次
      乃請被告直接將系爭款項交由伊受領，伊付畢工資及貨款後，餘款二百萬元已
      交付原告」等語（見原審卷第九十頁），證人即被上訴人之會計李春華亦證稱
      ：「以前均由李明聰幫上訴人向被上訴人辦理請領工程款手續，此次亦係由李
      明聰辦理，伊核對上訴人公司大、小章相符，因李明聰表示急需款項發放工資
      ，希望被上訴人能給付現金，而系爭契約又未約定付款之方式，故以取款條支
      付」等語（見原審卷第一０四頁），經核均與被上訴人所辯相符，參酌證人即
      當時實際處理公司業務之人許素鳳證稱：「伊當時將被上訴人公司大、小章交
      給李明聰去台北辦理工程款估驗手續，李明聰將估驗單交由被上訴人辦理領款
      手續後，伊始將發票交由李春華，之前都是李明聰拿公司大、小章去辦理領款
      手續等情（見原審卷第九十四頁、第九十五頁、第一一０頁），該證人之證言
      （有關發票之交付一節）與證人李明聰之證言，互相矛盾，且與證人許昭銘所
      證係其載許素鳳去被上訴人處送發票（許素鳳在原審證稱係其自己一人去送發
      票，見原審卷第九十五頁）證人許昭銘之證言，亦不足據為有利上訴人之認定
      。足見被上訴人所辯上訴人上開行為已足以表示將受領系爭款項之代理權授與
      訴外人李明聰，且足使被上訴人相信上訴人有此授權一節堪予採信。上訴人主
      張李明聰未攜統一發票向被上訴人請款，其證件不全，且李明聰之行為屬不法
      行為，均不構成表見代理一節，係對表見代理之內涵及要件有所誤解，不足採
      信。
 (四)、上訴人另主張：許素鳳曾於九十年十二月中旬多次質問李春華何以簽發取款條
     交李明聰取走工程款，李春華答稱是上面交代她才這樣做，不要再為難她，被
     上訴人顯非不知情之善意第三人，上訴人自不負表見代理之授權人責任云云，
     然為被上訴人所否認，並辯稱：當時李明聰表示急需現金給付工人工資，被上
     訴人才交取款條予李明聰受領等語，上訴人對此有利於己之事實，自應負舉證
     責任，查證人李春華於原審證稱：「是因為李明聰表示急需發放工資，而其提
     出之原告公司大、小章又相符合，我們才支付，並非上級指示」等語（見原審
     卷第一０四頁、第一０五頁），經核與被上訴人所辯相符，足見被上訴人所辯
     堪予採信，而上訴人復未舉他證以實其說，上訴人上揭主張，自亦不足採。
三、綜上所述，上訴人在領取本件工程款之前，曾多次委由工地主任李明聰辦理領款
    手續，此次則不僅將與投標文件上相符且得據以向被上訴人領款用之重要之公司
    大小章交付李明聰，並有交付領款發票等行為，足見上訴人上開行為已足以表示
    將受領系爭款項之代理權授與訴外人李明聰，且足以使被上訴人相信上訴人有此
    授權，揆諸前開規定，上訴人對被上訴人自應負表見代理之授權人責任。則被上
    訴人對李明聰給付系爭工程款三百九十九萬元，自亦已對上訴人生清償之效力。
    從而，上訴人依契約之法律關係，請求判令被上訴人給付上訴人三百九十九萬元
    ，及自起訴狀繕本送達翌日起至清償日止，按週年利率百分之五計算之利息，為
    無理由，應予駁回。原審因而為上訴人敗訴之判決，核無不當。上訴意旨仍執陳
    詞，指摘原判決不當，為無理由，應予駁回。
四、本件為判決之基礎已臻明確，兩造其餘攻擊防禦方法，經審酌後核與判決結果無
    影響，爰不逐一論述，併此敘明。
據上論結：本件上訴為無理由，依民事訴訟法第四百四十九條第一項、第七十八條判
決如主文。
中      華      民      國    九十二    年      七      月      十      日
                                  審判長法官  謝  志  揚
                                        法官  陳  淑  媛
                                        法官  莊  謙  崇
右為正本係照原本作成。
如不服本判決，應於判決送達後廿日內，向本院提出上訴狀。未表明上訴理由者，應
於上訴後廿日內向本院提出上訴理由狀(須按他造人數提出繕本)。
上訴時應提出委任律師或具有律師資格之人之委任狀；委任有律師資格者，另應附具
及格證書及釋明委任人與受任人有民事訴訟法第四百六十六條之一第一律師項但書或
第二項( 詳附註 )所定關係之釋明文書影本。
                                  法院書記官  林  明  智
中      華      民      國    九十二    年      七      月    十四      日
附  註：
民事訴訟法第四百六十六條之一( 第一項、第二項 )：
對於第二審判決上訴，上訴人應委任律師為訴訟代理人。但上訴人或其法定代理人具
有律師資格者，不在此限。
上訴人之配偶、三親等內之血親、二親等內之姻親，或上訴人為法人、中央或地方機
關時，其所屬專任人員具有律師資格並經法院認為適當者，亦得為第三審訴訟代理人
。


司法院資訊處製作；財團法人民間司法改革基金會備份。
